臺北高等行政法院判決　　　　　　　　　　　　　　九十一年度訴字第四八八七號
　　　　　　　　　　　　　　　.
　　原　　　告　甲○○
　　送達代收人　涂東材
　　被　　　告　經濟部智慧財產局
　　代　表　人　蔡練生（局長）住同右
　　訴訟代理人　丙○○兼送達.
　　　　　　　　戊○○
　　　　　　　　丁○○
　　參　加　人　乙○○
右當事人間因新型專利異議事件，原告不服經濟部中華民國九十一年十月一日經訴字
第０九一０六一二二二六０號訴願決定，提起行政訴訟，並經本院裁定命參加人獨立
參加被告之訴訟。本院判決如左：
　　主  文
原告之訴駁回。
訴訟費用由原告負擔。
　　事  實
一、事實概要：緣參加人前於民國（下同）八十九年五月八日以「榻榻米結構改良」
    向被告申請新型專利，經編為第00000000號審查、再審查，准予專利（
    下稱系爭案）。公告期間，原告以系爭案有違核准審定時專利法第九十八條第一
    項第一款及第二項規定，檢附異議附件二為西元一九九九年六月二十五日出版之
    春夏號「家族」型錄正本（下稱引證一）；異議附件三為一九九九年
    春夏號「」雜誌正本（下稱引證二）對之提起異議。案經被告審查，於
    九十一年五月二十一日以（九一）智專三（三）Ｏ五Ｏ五四字第Ｚ000000
    0000號專利異議審定書為異議不成立之處分，原告不服，提起訴願，經遭駁
    回，遂提起本件行政訴訟。
二、兩造聲明：
　(一)原告於準備程序及言詞辯論期日均未到庭，聲明及陳述依其於起訴狀及陳報狀所
　　載：
　1.訴願決定及原處分均撤銷。
  2.被告應為異議成立之處分。
　(二)被告聲明求為判決駁回原告之訴。
  (三)參加人未於準備程序及言詞辯論期日到場，亦未為任何聲明及陳述。
三、兩造之爭點：
　　引證案是否足以證明系爭案不具新穎性及進步性？
甲、原告主張之理由：
一、按本案最大、也是最明確的事證，即是系爭案專利範圍所載之：「．．．而該彈
    性夾層係為數獨立之板體靠合組成，而相靠合處即為預設之摺疊線，又該海綿體
    相同於該等板體靠合處亦形成切溝，進而構成整體可折疊而便於搬運且方便清理
    之功能者」項者；卻為引證一、二所為揭露在先之事實，因為在引證一之軟墊產
    品所示，係可將軟墊以四等分之正、反、正方向連續折疊，使其疊置後收拾於櫥
    櫃內；這樣以正、反向連續折疊方式，不就是系爭案所運用的結構方式：「彈性
    夾層係為數獨立之板體靠合組成，而相靠合處即為預設之摺疊線，又該海綿體相
    同於該等板體靠合處亦形成切溝」嗎？
二、引證二所示具彈性的軟墊者，乃呈三等分的相同尺寸大小面積，且在每一等分間
    有一凹陷狀折線，使其收拾時得依凹陷之折線方向，以為呈「Ｎ」字形的予以折
    疊貼靠住，此者結構設計與其折收實施方式，還是跟系爭案完全相同之架構。另
    一所示的床墊，更可清楚的看到該床墊係以呈三等分相同尺寸大小面積所形成之
    長方形，且每一等分間有一呈「相對」的凹陷處，即中間與右邊塊體係為「＞」
    凹陷處，而中間與左邊塊體間則呈「＜」凹陷處)，且每個凹陷處背面位置形成
    一道折線狀，使其收拾時該三塊體得依凹陷處及折線方向以為呈「Ｎ」字形予以
    折疊貼靠住。由此可見，系爭案所指「彈性夾層係為數獨立之板體靠合組成，而
    相靠合處即為預設之摺疊線，與海綿體相同於該等板體靠合處亦形成切溝，進而
    構成整體可折疊而便於搬運且方便清理之功能者」是跟以上引證架構是完全一樣
    的。
三、而既然系爭案專利範圍中已有部分已是早先公開揭露過的，就應當予以刪除掉，
    因為只要將此部份刪除掉即可釐清本件爭議情事，然被告卻違反自身應遵循的專
    利審查原則，即「核准專利項中那裡有牴觸，就予刪除掉」，因為唯有如此，任
    何一項授准的專利案件既不會有牴觸他案之事，亦才有真正的適切保障範圍意義
    ，否則過大的專利項卻老是紛爭不已，則該專利又怎能正常施展其內容，因此被
    告既為審理機關自應予盡職把關，以杜後續紛爭，就算有誤，亦可在爭議階段中
    依權刪減至適切範圍的施予補救措施。
四、既然被告認為系爭案中「外罩體一面為草蓆面，一面為布質面，該布質面係環周
　　包覆至草蓆面周緣而與該草蓆面一體車縫合併，而布質面之環周邊縫設有一拉鏈
　　」乃未見於引證中，那原告請求將本件中有牴觸之部分「彈性夾層係為數獨立之
　　板體靠合組成，而相靠合處即為預設之摺疊線，與海綿體相同於該等板體靠合處
　　亦形成切溝，進而構成整體可折疊而便於搬運且方便清理之功能者」刪除掉，如
　　此即可。
乙、被告主張之理由：
一、原告主張謂引證一之軟墊產品，可以四等份的連續折疊，此即為系爭案所運用的
    結構方式云云；惟查引證一之軟墊與系爭案榻榻米雖均可折疊，但引證一之軟墊
    並未揭露具有切溝，且未具有彈性夾層、草蓆層等構造，另系爭案之彈性夾層可
    增加承受之壓力且不易變形，具有功效之增進。
二、原告謂引證二之床墊具凹陷狀的折線，可三等份的折疊，與系爭案折疊方式相同
    云云；惟查引證二之床墊與系爭案榻榻米雖均可藉切溝而折疊，但引證二之床墊
    並未具有彈性夾層、草蓆層等構造，另系爭案之彈性夾層可增加承受之壓力且不
    易變形，具有功效之增進。
三、原告謂系爭案申請專利範圍中有爭議部份應刪除云云；惟申請專利範圍係由整體
    來審查，也非可以片斷來主張。
  理  由
壹、程序方面：
　　本件原告經合法通知，無正當理由未於言詞辯論期日到場，核無行政訴訟法第二
    百十八條準用民事訴訟法第三百八十六條所列各款情形，爰依被告之聲請，由其
    一造辯論而為判決。
貳、實體方面：
一、按稱新型者，謂對物品之形狀、構造或裝置之創作或改良。為系爭專利核准審定
    時專利法第九十七條所明定。故新型重在型之創新，雖其所用之原理相同，作用
    目的相同，惟其構造設計上有所不同，仍不失其為新型；比較兩新型專利是否同
    一，應就其目的、形狀、構造、功效等整體觀察，若一不同，即非同一；新型專
    利應用之手段，在原理上縱非全新，乃習知技術，但如在空間型態上係屬創新，
    並較原物品在形狀、構造或裝置上能增進某部之特殊功效時，即應認為合於新型
    專利要件。（改制前行政法院七十一年度判字第六○八號、七十八年度判字第五
    一六號及六十八年度判字第四九九號判決要旨參照）。復按「新型係運用申請前
    既有之技術或知識，而為熟習該項技術者所能輕易完成且未能增進功效時，雖無
    前項所列情事，仍不得依本法申請取得發明專利」，同法第九十八條第二項定有
    明文，故對於申請新型專利者而言，必須其係運用申請前既有之技術或知識，而
    為熟習該項技術者所能輕易完成且未能增進功效者，始能否定其進步性，否則，
    如非運用申請前既有之技術或知識，而為熟習該項技術者所能輕易完成，或雖係
    運用申請前既有之技術或知識，而為熟悉該項技術者所能輕易完成，但如具有功
    效之增進時，仍可准予「新型」專利。又公告中之新型，任何人認有違反前揭專
    利法第九十七條至第九十九條規定者，依同法第一百零二條第一項規定得自公告
    之日起三個月內，備具異議書，附具證明文件，向專利專責機關提起異議。從而
    ，系爭案有無違反前揭專利法情事而應不予專利，依法應由異議人附具證據證明
    之，倘其證據不足以證明系爭專利有違前揭專利法之規定，自應為異議不成立之
    處分。
二、本件原告所提異議附件二為西元一九九九年六月二十五日出版之春夏號「
    家族」型錄正本（即引證一）；異議附件三為一九九九年春夏號「
    」雜誌正本（即引證二）。被告以引證一第一二一頁軟墊產品可四等分連續折疊
    、引證二第一三三頁及第一九二頁軟墊可三等分折疊，該等引證資料與系爭案外
    罩體內有海綿體及彈性夾層之構造不同，且系爭案彈性夾層可增加承受壓力，不
    易變形，具功效增進，故引證一及二尚難證明系爭案不具新穎性及進步性等理由
    ，乃為異議不成立之處分。原告不服，循序提起訴願及行政訴訟，主張被告僅對
    系爭案之架構成份及數量做比較，但對於系爭案及引證資料均有相同之折疊線、
    切溝部則隻字未提；另引證一第一二一頁中第十三項所示之軟墊產品，係可將軟
    墊以四等分之正、反、正方向連續折疊，使其疊置後收拾於櫥櫃內，此即為系爭
    案所運用之結構技術；又引證二第一三三頁上方所示墊蓋被，上段為蓋被、下段
    為具彈性之軟墊，並呈三等分相同尺寸，且在每一等分間有一凹陷狀折線，使其
    收拾時得依凹陷之折線方向，以為呈Ｎ字形予以折疊貼靠，而該結構設計即與系
    爭案完全相同；又引證二第一九二頁左下角所示床墊，係呈三等分相同尺寸所形
    成之長方形，且每一等分間有一呈相對之凹陷處（即中間與右邊塊體係為「＞」
    凹陷處、中間與左邊塊體間則呈「＜」凹陷處），且每個凹陷處背面位置形成一
    道折線狀，使其收拾時該三塊體得依凹陷處及折線方向以為呈「Ｎ」字形予以折
    疊貼靠，此亦與系爭案結構完全相同；又系爭案在整個架構內一次裝置有海綿體
    與彈性夾層等兩樣方式，實際上並不適合於業界，蓋當海綿體做折線疊貼時，係
    利用切溝以順利折疊，倘又放置彈性夾層時即會增加厚度，此舉於彎折時將造成
    折疊不易，無法壓縮空間，不具實用性云云。
三、本院查：
  (一)系爭案係一種榻榻米結構改良，依其申請專利範圍所載，主要係由一海綿體、一
    彈性夾層及一外罩體所組成，其中，該外罩體一面為草蓆面，一面為布質面，該
    布質面係環周包覆至草蓆面周緣而與該草蓆面一體車縫合併，而布質面之環周邊
    縫設有一拉鏈。該彈性夾層係為數獨立之板體靠合組成，而相靠合處即為預設之
    折疊線。又該海綿體相同於該等板體靠合處亦形成切溝，進而使整體可折疊而具
    方便搬運及清理之功能。（見原處分卷第五十五頁）
  (二)引證一第一二一頁右下角僅揭示可四等分連續折疊之單人軟墊，或有十字形折疊
    線之雙人軟墊，其軟墊與系爭案榻榻米雖均可折疊，但引證一之軟墊並未揭露具
    有切溝，且未具有彈性夾層、草蓆層等構造，亦未揭示有如系爭案外罩體內置海
    綿體及彈性夾層之構造。引證二第一三三頁上方及第一九二頁左下方僅揭示折疊
    式軟墊，其床墊與系爭案榻榻米雖均可藉切溝而折疊，但引證二之床墊並未具有
    彈性夾層、草蓆層等構造，亦未揭示有如系爭案外罩體內置海綿體及彈性夾層之
    構造。故系爭案與引證一、二之構造均不同，具有新穎性，且系爭案之彈性夾層
    可增加壓力之承受度，又不易變形，此功效為引證一及二所無，堪認其具有進步
    性。
  (三)系爭案就其申請專利範圍之整體來審查，較諸引證一、二，既具有新穎性及進步
    性，原告主張系爭案申請專利範圍中有爭議部份應予刪除云云，自屬無據。
四、綜上所述，引證一及二不足以證明系爭案有違前揭專利法第九十八條第一項第一
    款及第二項之規定，故被告所為本件異議不成立之處分，於法並無不合，訴願決
    定予以維持，亦無違誤，原告起訴意旨，仍執前詞及個人主觀之見解，請求撤銷
    訴願決定及原處分，並命被告應為異議成立之處分，為無理由，應予駁回。
據上論結，本件原告之訴為無理由，爰依行政訴訟法第二百十八條、民事訴訟法第三
百八十五條第一項前段、行政訴訟法條第九十八條第三項前段，判決如主文。
中　　華　　民　　國　　九十三　　　年　　　五　　　月　　　  十三　　　日
                                  臺北高等行政法院  第二庭
                                            審判長  法  官　姜素娥
      　　　　　　　　　　　　　　　　　　　　      法　官　陳國成
      　　　　　　　　　　　　　　　　　　　　      法　官　林文舟
右為正本係照原本作成。
如不服本判決，應於送達後二十日內，向本院提出上訴狀並表明上訴理由，如於本判
決宣示後送達前提起上訴者，應於判決送達後二十日內補提上訴理由書（須按他造人
數附繕本）。
中　　華　　民　　國　　九十三　　　年　　　五　　　月　　　  十三　　　日
                                                    書記官  余淑芬
